臺灣臺北地方法院民事判決　　　　　　　　　　　　九十二年度簡上字第六四三號
　　上　訴　人　丙○○
　　訴訟代理人　張澤平　　律師
　　　　　　　　馮昌國　　律師
　　被上訴人　　中國信託商業銀行股份有限公司
　　法定代理人　乙○○
　　訴訟代理人　甲○○
右當事人間請求清償債務事件，上訴人對於民國九十二年九月二日本院台北簡易庭九
十二年度北簡字第四一二七號第一審判決提起上訴，本院於民國九十三年一月十六日
言詞辯論終結，判決如左：
    主  文
上訴駁回。
第二審訴訟費用由上訴人負擔。
    事  實
甲、上訴人方面：
一、聲明：
  (一)原判決廢棄。
  (二)右開廢棄部分，被上訴人於第一審之訴駁回。
二、陳述：除與原判決記載相同者，茲引用之外，補稱：
  (一)上訴人與原審共同被告即訴外人羅森鐿原為夫妻關係，嗣雙方於民國（下同）九
    十一年十一月二十七日離婚後即無往來，上訴人自九十年三月二日起，持系爭信
    用卡附卡消費之款項僅為新台幣（下同）一萬三千四百九十八元，且均已如數清
    償完畢，至於其他二十餘萬元消費款項部分，則係訴外人羅森鐿所消費，上訴人
    並不知情；況上訴人於九十一年五月系爭信用卡到期日後，並未收獲被上訴人所
    寄交之續卡，被上訴人所稱之消費款項所由何來，實有疑問。又系爭信用卡約定
    條款（下稱系爭條款）第三條有關正附持卡人互負連帶清償責任之約定，及系爭
    條款第十八條第三項及第二十二條第六項有關終止契約須履踐特定要式等約定，
    並未載於信用卡申請書中，並未成為契約內容，原審判決雖認持卡人具體使用信
    用卡之行為，應有同意遵守各約定條款約定事項之意思存在，然上訴人自收獲系
    爭信月卡時，並未見被上訴人所稱之約定條款，自無從為要約之意思表示，況被
    上訴人應就其主張約定條款已隨卡寄交上訴人之事實，負舉證責任；詎原審判決
    竟以被上訴人所主張之事實為判決基礎，顯與舉證責任法則不符。此外，縱認系
    爭信用卡使用契約係成立於八十六年五月二十一日，然依修正前之消費者保護法
    第十一條規定，被上訴人所訂定之定型化契約條款中，並未給予消費者三十日以
    內之合理期間以審閱全部條款之內容，上訴人自得主張系爭條款第三條、第十八
    條第三項及第二十二條第六項等約定條款，並未成為契約內容；詎原審判決並未
    就前開事實予以審酌，判決顯然與法未合，且違反民事訴訟法第一百九十九條及
    同法第一百九十九條之一等規定。況且，系爭條款第三條、第十八條第三項及第
    二十二條第六項等約定條款，因已超出當事人締約當時所得合理遇見之範圍，且
    因字體細小及排版印刷過密等情，致難以注意其存在或辨識，依消費者保護法第
    十四條及消費者保護法施行細則第十二條之約定，即不構成契約之內容；然原審
    判決並未就此審酌，判決自屬違法。
  (二)再者，縱認系爭條款第三條、第十八條第三項及第二十二條第六項等約定條款已
    構成契約內容，然依消費者保護法第十二條之規定，系爭條款第三條正附持卡人
    互負連帶清償責任之約定，因僅加重上訴人單方之責任而按其情形顯失公平，是
    依民法第二百四十七條之依第二款之規定，應屬無效；退一步言，縱認系爭條款
    第三條不該當於民法第二百四十七條之一第二款規定，惟該條款使上訴人承擔非
    其所能承擔之風險，害及契約平等互惠與誠信原則，亦構成同法同條第四款事由
    ，而應論以無效。詎原審判決並未審酌系爭定型化契約條款是否違反消費者保護
    法及民法有關內容控制原則之規定，亦有認識用法之違誤。復以上訴人所持附卡
    於九十一年五月到期後，並未收獲被上訴人所寄發之新卡，亦未就新卡續行開卡
    或簽名於信用卡上，是上訴人就系爭信用卡於九十一年五月後所生之消費款項，
    全數予以否認，況被上訴人並未提出上訴人於九十一年五月後所簽名之刷卡單據
    以為證明，實未盡舉證責任；然原審判決遽認被上訴人已盡舉證責任，亦有違反
    民事舉證責任法則之規定。且被上訴人所主張之循環利息之給付，係依民法所定
    最高週年利率百分之二十計算之利息，且除循環利息，另主張週年利率百分之二
    十之違約金，難謂無巧取利息之嫌，是上訴人主張應依民法第二百五十二條規定
    及誠實信用原則之法理，請求酌減循環利息及違約金致相當數額。
三、證據：除援用第一審所提證據外，上訴人並未提出任何新證據供本院參酌。
乙、被上訴人方面：
一、聲明：上訴駁回。
二、陳述略稱：上訴人並不否認收受卡片，而本件信用卡申請書上已經註明附卡持有
    人與正卡持有人間係負連帶責任，且持卡人收取信用卡時，係連同約定條款收領
    ，該條款對此亦有約定，以商業習慣而言，並非以當事人有無資力作為判斷應否
    負連帶責任之依據，是上訴人所辯顯不足採。
三、證據：除援用第一審所提證據外，被上訴人並未提出任何新證據供本院參酌。
    理  由
一、本件被上訴人起訴主張原審被告羅森鐿邀同上訴人丙○○為附卡持卡人，於八十
    六年五月二十一日與被上訴人訂立信用卡使用契約，領用信用卡（VISA卡，正卡
    0000-0000-0000-0000號、附卡0000-0000-0000-0000號），依約渠等即得至被上
    訴人之特約商店記帳消費，惟應依約向被上訴人清償，逾期清償時則應另給付利
    息及違約金，詎渠等迄九十二年一月十五日止，共積欠三十萬零二百三十九元（
    其中二十九萬四千五百四十四元為消費款），為此訴請上訴人連帶清償等語；上
    訴人則以其乃附卡持卡人，僅負擔關於附卡之簽帳消費款項，其從不知附卡與正
    卡應負連帶清償責任，被上訴人亦未告知，此種義務謹係單方面加諸於上訴人一
    方，且契約書或申請書中均未載明，顯違公平，對上訴人自不生效力，不應要求
    上訴人負擔原審被告羅森鐿之消費款，況被上訴人所請求之利息係按民法規定最
    高利率計算，亦屬不公，又伊於九十一年五月間即已停卡，對於其後之款項，亦
    不負任何責任云云置辯。
二、查本件原審被告羅森鐿以上訴人丙○○為附卡持卡人，於八十六年五月二十一日
    向被上訴人申請核發信用卡，業經被上訴人核准並製卡寄送渠等使用，此為上訴
    人所不爭執，期間上訴人並曾持卡消費（其自稱消費一萬三千餘元），是原審被
    告羅森鐿及上訴人二人乃系爭信用卡之正卡及附卡持卡人，與被上訴人間成立信
    用卡契約一節，應無疑義。本件上訴人主張其於九十一年五月間已終止系爭信用
    卡使用契約，此一事實未據其提出任何證據資料供本院佐參，被上訴人亦否認此
    說，而依被上訴人內部資料顯示，上訴人乃係九十一年十一月二十八日停卡。按
    所謂停卡終止契約關係，乃屬對上訴人有利事項，依民事訴訟法第二百七十七條
    當事人主張有利於己之事實者，就其事實有舉證之責任之規定，上訴人自應負舉
    證之責，其既未提出任何證明，所辯是否為真，即有疑義。況依本件信用卡約定
    條款之約定內容所示，持卡人終止信用卡使用契約之意思表示，應以信用卡截斷
    並註明事由寄回或以電話向被上訴人索取信用卡註銷授權書，填妥寄回等方式為
    之，上訴人並未為上述行為，縱認其自己主觀意思不欲再使用系爭信用卡，對被
    上訴人而言，仍屬未知之事，被上訴人在尚未依上揭方式接獲上訴人通知前，所
    認知者仍係上訴人繼續持有信用卡，僅長久未使用，成為「呆卡」，惟仍屬有效
    卡，兩造間信用卡契約關係仍然存在，上訴人所指其所持有之系爭信用卡附卡已
    經終止云云，應僅係其一廂認知，被上訴人無從知悉，對被上訴人而言亦不生終
    止之效力。
三、上訴人復爭執其於申請信用卡時不知附卡持有人須與正卡持有人負連帶清償責任
    ，被上訴人亦未告知，且未見被上訴人所稱之約定條款，自無從知悉上開意旨，
    又系爭契約並未予上訴人三十日以內之審閱期，縱認約定條款中確有上開條文，
    其字體亦屬過於細小且排版印刷過密，致其難以注意其存在或辨識，自不得成為
    契約內容，且此一約定單方面加重消費者之義務，對上訴人並不公平，自屬無效
    云云。然查，系爭信用卡申請書背面有關「用卡須知」部分明載：「在您決定向
    本行申請信用卡使用時，請您詳讀下列事項．．．六．．． (7)其他違反誠信原
    則者。信用卡正附卡為一體關係，正卡停止使用，附卡亦應停止使用，其再行使
    用者，其因使用所生之帳款及費用仍應連帶負責。．．．」（參原審卷第六九頁
    背面），依此約定，可知信用卡正附卡持卡人對於彼此消費乃係負連帶清償責任
    ，而此一約定係記載於信用卡申請書背面，理論上申請人於申請前，應當已經詳
    閱條文內容，而依一般申請信用卡實務，申請人取得申請書提出申請前，並無所
    謂急迫性，通常係在申請人有使用信用卡需要時，始向發卡機構取得申請書表格
    填寫，填寫完畢後亦無立即交付之必要，換言之，申請人大可從容不迫地詳閱申
    請書所載文字後，始提出申請，若申請人已經提出申請，其後始稱申請時未仔細
    詳閱申請書內容，若此說可採，則競啟效尤，契約交易安全與金融市場穩定恐亦
    難以維繫。吾人對於申請房屋貸款時其契約條文多能費心閱讀，對信用卡申請書
    所載條文何獨不能？倘契約當事人對於簽約內容漠不關心，嗣後如何能對此一漠
    不關心之態度冀望免責？是本件申請書表格中既已明文記載正附卡持有人間就消
    費款項負連帶清償責任，上訴人簽名其上提出申請，於取得信用卡後復持卡消費
    ，使用經年，對於此一約定條款自不得再諉為不知。本件上訴人既未循正常程序
    終止契約，甚且持卡消費多年，縱其事後不再使用自己所持有之附卡，其就正卡
    持卡人之消費債務對被上訴人負連帶清償責任之義務並未終止，是以，本件上訴
    人既已持卡消費，應認為其已明白知悉契約內容，對其所應負擔之義務亦已相當
    明悉，今正卡持卡人確有消費款未還，依約其應負連帶清償責任，被上訴人據此
    請求上訴人連帶清償三十萬零二百三十九元及依此計算之利息，即有理由，應予
    准許。
四、有質疑者，認為信用卡發卡單位向來均處強勢地位，申請人對其所制定之契約條
    款幾乎毫無置喙餘地，申請人僅有接收與否之選擇，並無變更契約條款之機會，
    是以，信用卡契約條款往往僅偏重發卡單位之權益，少有考量申請人之利益，對
    於申請人而言，自有不公云云。然查，信用卡並非生活必需品，與水、電、瓦斯
    民生物資之情況不同，上開民生物資必需品之供應商其所為之任何政策行為，對
    消費者而言均將產生至鉅影響，信用卡發卡單位所為之行為，與上開民生物資供
    應商之行為相較，顯然對於消費者不致產生相同衝擊。再者，信用卡發卡市場仍
    處相對競爭狀態，申請人仍得以自此一市場中選擇提供較有利條件之發卡單位提
    出申請，非謂申請人倘不向某一發卡銀行申請信用卡，其生活即受有嚴重影響，
    是倘消費者認為其認同某一發卡銀行所制定之信用卡契約條款，願依該發卡單位
    已經印就之空白申請書填寫資料提出申請，理論上應認為該提出申請之消費者已
    經充分閱讀並了解該申請書所載之事項，且同意契約條款，始願提出申請。又有
    認為信用卡市場固然屬於相對競爭狀態，惟發卡單位終究均屬大型金融機構，較
    之聲請人而言，仍屬強勢地位，申請人不論選擇任一發卡單位，其契約條款內容
    幾屬類同，對消費者而言，如同未有選擇權一般。上開說法固然言之成理，惟發
    卡單位所擬定之信用卡契約條款事前均須經財政部金融局審核，以查驗是否有違
    反公平正義、強制禁止、公序良俗等情事存在，經確認無上述情事時始准許製作
    發交申請人，此種過程在一般私法契約行為中並非常見，是以理論上信用卡契約
    條款已經經由主管機關確認無不公平情事存在時，始有可能出現於金融市場，若
    謂歷經如此程序之契約條款，其內容仍屬不公，恐亦有偏失之處。此種經由主管
    機關審核契約條款後始准提出之情事，並非信用卡契約獨然，於保險契約條款一
    項亦同，蓋保險契約條款於制定前，須經財政部保險司審核契約條款是否有上開
    不當之處，消費者與保險公司訂立保險契約時，對於保險契約條款內容亦幾乎毫
    無置喙餘地，若因此謂保險契約條款對消費者不公云云，顯亦屬失當之訾。實則
    ，信用卡消費行為不外為消費借貸及委任契約關係，發卡單位於查驗簽帳單上簽
    名確屬持卡人之筆跡時，即有依約墊付消費款之義務，此種過程與甲存契約大同
    小異，亦即係由銀行單位審核支票上簽名之真正後，代甲存存款戶支付票款或透
    支款項，在甲存帳戶契約簽訂時，消費者亦多係依據銀行單位所提供之制式契約
    條款行事，未聞因此即指稱該甲存存款契約乃地位不平等之契約，是倘若僅因訂
    約之一方為銀行或類似之金融單位，即謂此一契約有顯失公平之虞，應非的論。
    或謂信用卡附卡申請人其經濟地位通常較處弱勢，且銀行於核發信用卡時，通常
    亦不審核附卡申請人之資力及信用狀況，而僅係審核正卡申請人之個人徵信資料
    ，若謂附卡持有人因此須為正卡持有人之消費款負連帶清償責任，顯然係要求弱
    勢之附卡持有人負擔超過其能力及預期之債務，此種情形有失公平云云。然此說
    倘若成立，亦即附卡申請人之債信能力通常較低，則正常情形下，附卡申請人應
    不容易申請取得信用卡正卡，即任申請成功，其信用額度亦當不高，是以，倘若
    消費者自忖其弱勢地位後，願以持有附卡方式，通過信用審核，取得等同於正卡
    持卡人之消費額度，就附卡持有人而言，何嘗不是一種利益？雖然此種利益通常
    伴隨等高風險，亦即須負擔正卡消費額度內債務之連帶清償責任，惟究竟是否申
    請信用卡、以及究竟係以自己名義申請正卡或以擔任他人信用卡附卡方式取得信
    用卡，本即為消費者申請信用卡時應當仔細衡量之義務，倘若其願意選擇高額利
    益，對於伴隨而來之等高風險，自亦應當承擔！況且，正卡持有人通常為附卡持
    有人之親友，其消費習性以及還款能力，當為附卡持有人所明知，且較發卡單位
    深度了解，若消費者不願因貪圖高利而承擔正卡持卡人之消費債務，且有使用信
    用卡之必要時，自以自己申請正卡為宜，如何能一方面要求獲得高額利益，一方
    面要求解免高額風險之承擔？此在一般銀行借款債務中擔任連帶保證人或連帶債
    務人之情形亦同，雖然款項通常為主債務人取用，連帶保證人或連帶債務人未必
    獲有任何利益，其資力或財務狀況亦未必較主債務人佳，惟消費者本於理性考量
    ，既然同意擔任連帶保證人或連帶債務人，自應依約負責，如何能於簽約後，再
    以其弱勢經濟地位作為拒絕承擔債務之抗辯事由？進一步言，信用卡契約與一般
    消費借貸契約類似，而一般消費借貸契約中常有連帶保證人或連帶債務人之約訂
    ，此種情形下鮮聞認同連帶保證人或連帶債務人以其弱勢經濟地位作為拒絕清償
    債務之辯詞，何以信用卡契約中連帶債務人此一辯詞即為可採？足徵所謂經濟地
    位之考量，本不應作為連帶債務人是否應依約負連帶清償責任之依據，蓋窮者與
    富者申請信用卡時所使用之申請書並無不同，其所負擔之權利義務亦不因此而有
    何差異。而信用卡契約中，亦非不得約訂正卡持卡人與附卡持卡人彼此間就債務
    之相互關係，審酌重點應僅在於附卡申請人是否有機會清楚知悉其與正卡持有人
    間之債權債務關係，至開卡與否，使用與否，與信用卡契約成立與否，可謂毫不
    相干矣。本件上訴人既已有機會詳細閱讀契約條款，且已使用被上訴人所核發之
    信用卡多年，若仍謂不知正、附卡持卡人與發卡單位間權利義務關係內容，顯非
    實情，是本件上訴人上訴所為主張，應屬無據。
五、至上訴人指摘被上訴人計算利息及違約金過高云云，經查，有關利息部分，被上
    訴人請求之利率並未逾越民法第二百零五條規定，亦即此一數額乃法律所許，上
    訴人指摘過高云云，自屬無據。又有關違約金部分，被上訴人係請求按年息百分
    之二計算，此一比率亦尚稱公平，並無過當情形，上訴人請求酌減，亦無理由，
    應予駁回，附此敘明。
六、綜上所述，本件被上訴人主張依信用卡契約訴請被上訴人連帶清償債務為可採，
    上訴人所辯均為無可取。從而，被上訴人請求上訴人連帶給付三十萬零二百三十
    九元及依此計算之利息，為有理由，應予准許。原審判命上訴人如數給付，於法
    並無不合，上訴意旨指摘原判決不當，求予廢棄改判，為無理由，應予駁回其上
    訴。
七、據上論結，本件上訴為無理由，依民事訴訟法第四百三十六條之一第三項、第四
    百四十九條第一項、第七十八條，判決如主文。
中　　　華　　　民　　　國　　九十三　　年　　　一　　　月　　三  十　　日
                                民事第二庭審判長法  官  丁蓓蓓
                                                法  官  李家慧
                                                法  官  汪漢卿
正本係照原本作成
不得上訴
中　　　華　　　民　　　國　　九十三　　年　　　一　　　月　　三  十　　日
                                                書記官  許婉如
